臺灣高雄地方法院刑事判決　　　　　　 94年度簡上字第464號
上　訴　人　乙○○　男　30歲（民國63年9月23日生）
即　被　告
上列上訴人因妨害兵役案件，不服本院中華民國94年3月17日94
年度簡字第1204號第一審簡易判決（聲請簡易判決處刑書案號：
93年度偵字第22899 號），提起上訴，本院管轄之第二審合議庭
判決如下：
    主  文
上訴駁回。
    事  實
一、乙○○係後備軍人，於民國93年3 月9 日將戶籍處所遷入高
    雄縣鳥松鄉鳥松村松埔北巷2 之102 號7 樓，惟卻從未實際
    居住於上開戶籍地，致使高雄縣後備司令部所核發，指定其
    應於93年10月19日8 時前往高雄縣旗山鎮○○○路170 號「
    南勝湖營區」報到之教育召集令無法送達。
二、案經高雄縣後備司令部移送臺灣高雄地方法院檢察署檢察官
    偵查後聲請簡易判決處刑。
    理  由
一、訊據上訴人即被告乙○○固不否認從未實際居住於上揭戶籍
    地，致前開教育召集令無法送達之事實，然矢口否認有何妨
    害兵役之犯行，辯稱：伊因工作之故，經常南北往來奔波，
    始借用友人高雄縣鳥松鄉鳥松村松埔北巷2 之102 號7 樓之
    房屋設籍，以利收受信件，嗣因伊母親生病，乃經常返家照
    料，可能因此漏未收受召集令，伊未依規定申報居住處所，
    主觀並無意圖避免召集令之意思，參諸臺灣高等法院高雄分
    院93年度上易字第546 號、本院94年度易字第183 號及臺灣
    桃園地方法院90年度易字第2807號判決見解，伊應不構成妨
    害兵役條例第10條第3 項、第1 項第3 款之罪云云。惟查：
（一）被告係後備軍人，於93年3 月9 日將戶籍處所遷入高雄縣
      鳥松鄉鳥松村松埔北巷2 之102 號7 樓，惟卻從未實際居
      住於上開戶籍地，致使高雄縣後備司令部所核發忠勤2402
      之1號 ，指定其應於93年10月19日8 時前往高雄縣旗山鎮
      ○○○路170 號「南勝湖營區」報到之教育召集令無法送
      達之事實，業據被告於本院審理時供承不諱，並有前開教
      育召集令、召集令受領回執、高雄縣團管區列管後備軍人
      行方不明遷出未報移送法辦年籍表及法務部戶役政資料查
      詢各1 份附卷可稽。
（二）按人民有依法律服兵役之義務，為憲法第20條所明定。惟
      兵役制度及其相關之兵員召集、徵集如何實施，憲法並無
      明文規定，有關人民服兵役、應召集之事項及其違背義務
      之制裁手段，應由立法機關衡酌國家安全、社會發展之需
      要，以法律定之。妨害兵役治罪條例第10條第1 項第3 款
      規定後備軍人居住處所遷移，無故不依規定申報者，即處
      以刑事罰，係為確保國防兵員召集之有效實現、維護後備
      軍人召集制度所必要。其僅課予後備軍人申報義務，並未
      限制其居住遷徙之自由，與憲法第10條之規定尚無違背。
      同條例第10條第3 項規定後備軍人犯第1 項之罪，致使召
      集令無法送達者，按召集種類於國防安全之重要程度分別
      依同條例第5 條、第6 條規定之刑度處罰，乃係因後備軍
      人違反申報義務已產生妨害召集之結果，嚴重影響國家安
      全，其以意圖避免召集論罪，仍屬立法機關自由形成之權
      限，與憲法第23條之規定亦無牴觸。至妨害兵役治罪條例
      第10條第3 項雖規定致使召集令無法送達者，以意圖避免
      召集論，但仍不排除責任要件之適用，乃屬當然（司法院
      大法官會議釋字第517 號解釋參照）。申言之，妨害兵役
      治罪條例第10條第3 項之規定，並無違憲之虞，先予敘明
      。
（三）又妨害兵役治罪條例第10條第1 項第3 款所稱居住處所遷
      移無故不依規定申報，並非專指遷出戶籍而不為遷入之登
      記而言。凡屬後備軍人，祇須不按址居住，復不依規定申
      報其所在，致使召集令無法送達，而無正當理由者，其罪
      即已成立，縱令其遷移居住處所並無逃避兵役之本意，但
      其此項行為，如致召集令無法送達時，即以意圖避免召集
      論（最高法院85年台上字第5127號判決參照）。是以，後
      備軍人居住處所遷移，無故不依規定申報，致使召集令無
      法送達，即應以意圖避免召集論，此亦為前述妨害兵役治
      罪條例第10條第3 項所明訂。復按遷出戶籍管轄區3 個月
      以上，應為遷出登記；由他戶籍管轄區域遷入3 個月以上
      ，應為遷入登記；戶籍法第20條第1 項及第21條第1 項分
      別定有明文。上開遷徙登記，應向戶政事務所辦理，戶籍
      法第28 條 亦規定甚明。苟業已遷移原居住處所而未為戶
      籍之登記申報或未按址居住，則有關政府機關送達之文書
      （包含法院送達之文書、後備司令部送達之各種召集令）
      將因寄送原居住處所而無法實際送達本人，乃國人所熟知
      之常識。是後備軍人居住處所遷移，無故不依規定申報，
      致使召集令無法送達，以意圖避免召集論。而被告於本院
      審理中供承於其係利於收受信件，將戶籍處所遷入高雄縣
      鳥松鄉鳥松村松埔北巷2 之102 號7 樓，實際上其從未居
      住於上開戶籍地等語，且其身為後備軍人，對於後備軍人
      隨時有受點召之可能，亦知之甚詳，然其竟未按址居住，
      復未依規定申報其所在居所，致使前揭教育集令因寄送至
      其戶籍處所而無法實際送達本人，依妨害兵役治罪條例第
      10條第3 項規定，亦應以意圖避免召集論。本案事證明確
      ，被告犯行洵堪認定。
（四）被告雖以臺灣高等法院高雄分院93年度上易字第546 號、
      本院94年度易字第183 號及臺灣桃園地方法院90年度易字
      第2807號判決法律見解，認其應不構成妨害兵役云云。惟
      按我國刑事訴訟法係採實質的真實發見主義，法院應依職
      權調查證據，獨立認定事實，並不當然受其他案件之判決
      之拘束；確定判決之理由並無既判力，亦即無拘束他案裁
      判之效力，他案審理時，仍得獨立認定事實及適用法律（
      最高法院76年度台上字第460 號及83年度台上字第6891
      號判決意旨參照），是本院自不受上揭判決法律見解之拘
      束，附此敘明。
二、核被告乙○○所為，係犯妨害兵役治罪條例第10條第3 項、
    第1 項第3 款之罪，應依同條例第6 條第1 項規定科刑。原
    審認被告罪證明確，適用刑事訴訟法第449 條第1 項前段、
    第454 條第2 項、妨害兵役治罪條例第10條第3 項、第1 項
    第3 款、第6 條第1 項、刑法第11條前段、第41條第1 項前
    段、罰金罰鍰提高標準條例第2 條規定，量處有期徒刑2 月
    ，並諭知易科罰金之折算標準，其認事用法核無違誤，量刑
    亦屬允適，被告仍執詞否認犯罪並提起上訴，指摘原判決不
    當，為無理由，應予駁回。
據上論斷，應依刑事訴訟法第455 條之1 第1 項、第3 項、第36
8 條、第373 條，判決如主文。
本案經檢察官甲○○到庭執行職務。
中　　華　　民　　國　　94　　年　　7　 　月　　29　　日
                  刑事第十二庭  審判長法  官  張維君
                                      法  官  伍逸康
                                      法  官  劉惠娟
以上為正本，係照原本作成，證明與原本無異。
本判決不得上訴。
中　　華　　民　　國　　94　　年　　7 　　月　　29　　日
　　　　　　　　　　　　　　　　　　  書記官　陳素徵
附錄本案論罪科刑法條
妨害兵役治罪條例第10條：
後備軍人意圖避免召集處理有下列行為之一者，處1年以下有期
徒刑、拘役或科新臺幣9萬元以下罰金：
一  離營歸鄉無故不依規定報到，或重複申報戶籍者。
二  拒絕依規定調查，或體格檢查不到者。
三  居住處所遷移，無故不依規定申報者。
國民兵犯前項第3款之罪者，處6月以下有期徒刑、拘役或科新臺
幣3萬元以下罰金。
後備軍人犯第1項之罪或國民兵犯前項之罪，致使召集令無法送
達者，以意圖避免召集論；分別依第5條或第6條科刑。
妨害兵役治罪條例第6條：
意圖避免教育召集或勤務召集，而有下列行為之一者，處3年以
下有期徒刑：
一  捏造免役、除役、轉役或免除召集原因者。
二  毀傷身體者。
三  拒絕接受召集令者。
四  應受召集，無故逾應召期限二日者。
五  使人頂替本人應召者。
無故不參加點閱召集，或意圖避免點閱召集，而有前項第1款至
第3款及第5款行為之一者，處1年以下有期徒刑、拘役或科新臺
幣9萬元以下罰金。
國民兵為避免應召集輔助軍事勤務犯第1項之罪者，處3年以下
有期徒刑。
